臺灣高等法院刑事判決
109年度上訴字第4540號
上  訴  人  
即  被  告  曾宥鈞


指定辯護人  本院公設辯護人陳德仁
上列上訴人即被告因違反毒品危害防制條例案件，不服臺灣新竹
地方法院109年度訴字第601號，中華民國109年9月25日第一審判
決（起訴案號：臺灣新竹地方檢察署109年度偵字第5791號、第7
544號），提起上訴，本院判決如下：
    主  文
上訴駁回。
    事  實
一、甲○○明知「甲氧基甲基安非他命（Methoxymethamphetamine
    、MMA ）」、「芬納西泮（Phenazepam）」分別係毒品危害
    防制條例第2條第2 項第2款、第3 款所列管之第二級毒品、
    第三級毒品，具有成癮性、濫用性及社會危害性，非經許可
    不得持有、販賣，竟基於販賣第二級、第三級毒品以牟利之
    犯意，於民國109年1月25日11時前某時，以其所持用之Appl
    e 廠牌Iphone 8型行動電話（搭配門號0000000000號SIM卡1
    張）內鍵通訊軟體FACE TIME與少年謝○哲（真實姓名年籍詳
    卷）聯繫毒品交易事宜後，於109年1月25日上午11時許，在
    新竹市東光路與東勝路口，以每包新臺幣（下同）500元之
    價格，販賣含有上開第二級、第三級毒品成分之咖啡包65包
    予謝○哲，並同意謝○哲先賒欠價金；嗣謝○哲於同日與友人
    相約至旅館施用毒品，該友人飲用毒品咖啡包（無證據證明
    係由謝○哲提供）後死亡，謝○哲始向警方坦承上開向甲○○購
    買毒品咖啡包之情，並扣得毒品咖啡包62包（其餘3包業據
    謝○哲施用完畢），經警調閱東光路與東勝路口監視錄影畫
    面後循線查獲甲○○，並扣得上開行動電話1支（含門號00000
    00000號SIM卡1張）。
二、案經新竹市警察局第一分局報請臺灣新竹地方檢察署檢察官
    偵查起訴。
    理  由
一、證據能力
　　按被告以外之人於審判外之陳述，雖不符刑事訴訟法第159
    條之至第159條之4之規定，而經當事人於審判程序同意作為
    證據，法院審酌該言詞陳述或書面陳述作成時之情況，認為
    適當者，亦得為證據。當事人、代理人或辯護人於法院調查
    證據時，知有第159條第1項不得為證據之情形，而未於言詞
    辯論終結前聲明異議者，視為有前項之同意，同法第159條
    之5第1項、第2項有明文規定。查本判決以下所引用各項供
    述證據之證據能力，檢察官、上訴人即被告甲○○（下稱被告
    ）及辯護人於本院準備程序及審理時均未爭執其證據能力，
    且迄於言詞辯論終結前均未聲明異議（見本院卷第47至48頁
    、第99至105頁），本院審酌上開供述證據製作時之情況，
    尚無違法不當及證明力明顯過低之瑕疵，認以之作為證據應
    屬適當。至本判決其餘所依憑判斷之非供述證據，查無有何
    違反法定程序取得之情形，復與本案待證事實間具有相當之
    關聯性，經本院於審判期日逐一提示予檢察官、被告及辯護
    人表示意見、辯論，依法進行證據之調查，認以之為本案證
    據並無不當，皆具有證據能力，而得採為判決之基礎。
二、認定事實所憑之證據及理由
㈠上揭事實，業據被告於警詢、偵查、原審及本院均坦承不諱（
  見偵7544卷第5至10頁反面、48至50頁；偵5791卷第45至47 、
  190至190頁背面；聲羈卷第41至44頁；原審卷第17至18 、36
  至37、71、75至76頁；本院卷第46頁、第106頁），並有監視
  錄影畫面截取照片、門號通聯調閱查詢單、新竹市警察局第一
  分局扣押筆錄、扣押物品目錄表（受執行人：謝○哲）、扣案
  之毒品咖啡包照片、內政部警政署刑事警察局109 年5 月1 日
  刑鑑字第1090009792號鑑定書、海巡署偵防分署新竹查緝隊搜
  索扣押筆錄、扣押物品目錄表（受執行人：被告）、被告現場
  搜索照片在卷可參（見他卷第10至11頁反面、13、50至52、68
  頁面至84頁；偵5791卷第187頁；偵7544卷第29至31、33頁正
  反面），復有前揭行動電話1支（含門號0000000000號SIM卡1
  張）、咖啡包62包扣案足稽；而扣案之咖啡包62包，經鑑定後
  檢出含有第二級毒品甲氧基甲基安非他命、微量第三級毒品芬
  納西泮等成分，第二級毒品甲氧基甲基安非他命驗前總純質淨
  重約3.89公克，此有內政部警政署刑事警察局109年5月1日刑
  鑑字第1090009792號鑑定書在卷可參（見偵5791卷第187頁）
  。
㈡又販賣毒品係政府嚴予查緝之違法行為，政府一向查禁森嚴並
  重罰不寬貸，且販賣毒品之行為亦無一定之公定價格，每次買
  賣之價格隨供需雙方之資力或關係之深淺或需求之數量、貨源
  之充裕與否、販賣者對於資金需求殷切與否、對行情認知，以
  及政府查緝之態度，進而為各種風險評估，機動的調整，有各
  種不同標準，並非一成不變，惟販賣者謀取利潤方式，或有差
  異，其所圖利益之非法販賣行為目的則屬相同。況且毒品之價
  格非低，凡為販賣之不法行為者，苟無利可圖，應無甘冒交易
  毒品遭查獲之極大風險，是其從中牟利之意圖及事實，應屬符
  合論理法則且不違背社會通常經驗之合理判斷。被告於如上開
  事實欄所示時地，販賣交付如上所述毒品予謝○哲，然被告為
  智識正常之成年人，依其智識程度與生活經驗，其就毒品價昂
  ，且毒品交易係嚴予取締之犯罪等情，當知之甚稔，是倘無從
  中賺取不法利益，自無甘冒販賣毒品重罪刑典之理，且被告自
  承係以每包500元之代價出售咖啡包且為賺取價差（見原審卷
  第18、75至76頁），足徵被告主觀上具藉販賣第二級、第三級
  毒品以營利之意圖，至臻明確，本案事證明確，被告販賣第二
  級、第三級毒品犯行洵堪認定，應依法論科。
三、新舊法比較
㈠被告行為後，毒品危害防制條例第4條第2項、同條第3項、第9
  條第1項、第17條第2項等規定，業於109年1月15日總統華總一
  義字第10900004091號令修正公布，並自公布後6個月即109年7
  月15日施行，自有新舊法之適用問題。又行為後法律有變更，
  致發生新舊法比較適用者，除易刑處分，係刑罰執行問題，及
  拘束人身自由之保安處分，因與罪刑無關，不必為綜合比較外
  ，比較時應就罪刑有關之共犯、未遂犯、想像競合犯 、牽連
  犯、連續犯、結合犯，以及累犯加重、自首減輕暨其他法定加
  減原因（如身分加減）與加減例等一切情形，綜其全部罪刑之
  結果而為比較，並予整體之適用，不能割裂分別適用各該有利
  於行為人之法律，此即法律變更之比較適用所應遵守之「罪刑
  綜合比較原則」及「擇用整體性原則」（參見最高法院95年度
  第8次刑事庭會議決議意旨）。　　
㈡查被告犯本件販賣第二級、第三級毒品犯行後，毒品危害防制
  條例第4條第2項及同條第3項法定刑部分均有修正，毒品危害
  防制條例第4條第2項原定為：「製造、運輸、販賣第二級毒品
  者，處無期徒刑或七年以上有期徒刑，得併科新臺幣一千萬元
  以下罰金」，修正後規定為：「製造、運輸、販賣第二級毒品
  者，處無期徒刑或十年以上有期徒刑，得併科新臺幣一千五百
  萬元以下罰金」，毒品危害防制條例第4條第3項原定為：「製
  造、運輸、販賣第三級毒品者，處七年以上有期徒刑，得併科
  新臺幣七百萬元以下罰金」，修正後規定為：「製造、運輸、
  販賣第三級毒品者，處七年以上有期徒刑，得併科新臺幣一千
  萬元以下罰金」，亦即修正後毒品危害防制條例第4條第2項、
  同條第3項之法定刑度（罰金刑）均有所提高，對被告較為不
  利。　
㈢又修正前毒品危害防制條例第9條第1項規定「成年人對未成年
  人犯前三條之罪者，依各該條項規定加重其刑至二分之一。」
  修正後則規定「成年人對未成年人販賣毒品或犯前三條之罪者
  ，依各該條項規定加重其刑至二分之一。」就成年人販賣第二
  級、第三級毒品予未成年人之情形，依修正後規定須加重其刑
  ，經比較新舊法規定，以修正前規定較有利於被告。
㈣另修正前毒品危害防制條例第17條第2項原規定「犯第四條至第
  八條之罪於偵查及審判中均自白者，減輕其刑」，修正後則規
  定「犯第四條至第八條之罪於偵查及歷次審判中均自白者，減
  輕其刑」，是修正後毒品危害防制條例第17條第2項有關符合
  自白減刑之規定較修正前為嚴格，然本案被告於偵查、原審及
  本案審判中均自白販賣第二級、第三級毒品罪之犯行，此項修
  正於被告而言並無不利。
㈤本件綜合比較修正公布施行前、後之毒品危害防制條例第4條第
  3項、第9條第1項、第17條第2項等相關規定，以整體觀之，新
  修正之規定既未較有利於被告，本於統一性及整體性原則，爰
  一體適用被告行為時即109年7月15日修正施行前之毒品危害防
  制條例規定。
㈥至原判決雖漏未比較修正前後毒品危害防制條例第9條第1項，
  惟原審適用修正前毒品危害防制條例第4條第2項、同條第3項
  、第17條第2項規定予以論罪科刑並無違誤，且不影響判決本
  旨，爰不予撤銷並補正之，附此說明。　　　　
四、論罪　
㈠核被告所為係犯修正前毒品危害防制條例第4條第2 項販賣第二
  級毒品罪、同條第3項販賣第三級毒品罪，被告係以一行為觸
  犯前揭2罪，屬想像競合，應從一重論處修正前毒品危害防制
  條例第4條第2項之販賣第二級毒品罪。扣案咖啡包62包經鑑定
  含有第二級毒品甲氧基甲基安非他命，驗前總純質淨重約3.89
  公克、微量第三級毒品芬納西泮，而微量係純度未達1％，無法
  據以估算純質淨重，有前開刑事警察局鑑定書在卷可查，按毒
  品危害防制條例就單純持有第三級毒品純質淨重未達20公克之
  行為，未設有刑罰規定，而本案被告販賣予謝○哲之芬納西泮
  ，因純度未達1％而無法鑑驗估算其純質淨重，無證據證明達前
  開標準，被告自無持有第三級毒品芬納西泮之低度行為，為販
  賣第三級毒品之高度行為所吸收可言；至被告持有第二級毒品
  之低度行為應為前開販賣第二級毒品之高度行為所吸收，不另
  論罪。　
㈡按「犯第4條至第8條之罪於偵查及審判中均自白者，減輕其刑
  。」修正前毒品危害防制條例第17條第2項定有明文。查被告
  於偵查、原審、本院審理時，就本案販賣第二級、第三級毒品
  之犯行均自白犯罪，業如前述，其既於偵、審均自白犯罪，應
  依修正前毒品危害防制條例第17條第2項規定減輕其刑。
㈢刑法第59條
⒈被告及其辯護人主張：並無證據足以認定謝○哲之友人施用之毒
  品與被告有關，實難認定被告所為嚴重影響民眾身心健康、危
  害社會秩序；交易對象僅謝○哲1人，次數僅1次，尚未收取價
  金，所販賣毒品之對象亦是有施用毒品習慣之友人，犯罪所生
  之危害非屬重大，惡性情節較諸大量走私進口或長期販賣毒品
  之大盤、中盤毒販獲取暴利者多所差異，犯罪情節尚屬輕微，
  客觀上足以引起社會上一般人之同情；被告僅屬與相識之毒友
  間互通有無，與大量販賣與不特定人之販毒者，其犯罪情節不
  可相互比擬，且被告不知道所販賣之對象謝○哲是未成年人；
  被告與父母同住，父親年初被公司裁員，母親在工廠上班，因
  家庭經濟狀況不好，故一時失慮考慮不周而貪圖不法之利益；
  被告僅高中畢業，智識程度不高，並無重大前案犯罪紀錄，素
  行尚稱良好，係因失業又染上施用毒品之惡習而涉有販賣毒品
  犯行，犯後態度良好，已知悔悟，現有正當工作，生活正常，
  已遠離毒品及不良友伴，被告並非大量販賣毒品，更未藉此大
  量獲利，客觀上顯非不可憫恕，若依毒品危害防制條例第4條
  第2項量處法定最低本刑有期徒刑7年，猶嫌過重且失之苛酷，
  尚有情輕法重而顯可憫恕之情，請依刑法第59條規定酌減其刑
  等語（見本院卷第25、112頁)。
⒉然按刑法第59條規定犯罪之情狀顯可憫恕，認科以最低度刑仍
  嫌過重者，得酌量減輕其刑，此雖為法院依法得行使裁量之事
  項，然非漫無限制，必須犯罪另有特殊之原因、環境、情狀，
  在客觀上足以引起一般之同情而顯可憫恕，認為即予宣告法定
  最低度之刑，猶嫌過重者，始有其適用。是以，為此項裁量減
  輕其刑時，必須就被告全部犯罪情狀予以審酌，在客觀上是否
  有足以引起一般之同情而顯可憫恕之情形，始謂適法；又刑法
  第59條所規定之酌量減輕其刑，係裁判上之減輕，必以犯罪之
  情狀可憫恕，認為宣告法定最低度之刑猶嫌過重者，始有其適
  用；如別有法定減輕之事由，應先依法定減輕事由減輕其刑後
  ，猶嫌過重時，始得為之。
⒊毒品之危害，除戕害施用者之身心健康外，並造成整體國力之
  實質衰減，亦衍生家庭、社會治安問題，因之政府近年來為革
  除毒品之危害，除於相關法令訂定防制及處罰之規定外，並積
  極查緝毒品案件及於各大媒體廣泛宣導反毒，被告對此自不能
  諉為不知；辯護人雖執被告僅有1次販賣毒品犯行、尚未取得
  對價等詞，認所販賣毒品之對象亦是有施用毒品習慣之友人、
  僅屬與相識之毒友間互通有無云云，然被告於警詢中自承：10
  9年1月25日11時我拿熊貓毒品咖啡包給綽號阿哲的男子（即謝
  ○哲)，他看起來不到20歲等語（見偵5791卷第3頁反面)，於偵
  查中供稱：謝○哲跟我說他要先拿去賣，賺錢後再拿錢給我，
  因為我覺得他態度很好，所以我相信他，而且我急用錢，貨都
  賣不掉，謝○哲跟我說他很會賣，1個星期就可以賣掉還我錢等
  語（見偵5791卷第46頁反面至第47頁)，核與證人謝○哲所稱：
  有說等我咖啡包賣完後再將購買的（價金)給被告等語（見他
  卷第24頁反面)相符，佐以扣案之毒品咖啡包數量達62包，是
  被告對於年紀甚輕之謝○哲購買該批毒品之目的係欲另行轉賣
  獲利，知之甚詳，其應可預見將造成毒品在社區年輕族群之廣
  泛散布，仍漠視法令規定，為了營利，任令毒害可能染及當地
  社區年輕族群，其雖同意購毒者賒欠，究非僅於施用毒品同儕
  間互通有無之情可比擬，所為本案販賣第二級、第三級毒品犯
  行，對於國人身心健康及社會秩序實已造成潛在之危險，危害
  社會治安不可謂為輕微，復考量被告正值青壯，尤應依循正軌
  獲取所得，且應與友人相互提攜，而非販賣毒品供其轉賣，戕
  害他人身心，被告之犯罪情狀在客觀上尚不足以引起一般人同
  情，苟於法定刑度之外，動輒適用刑法第59條規定減輕其刑，
  更不符禁絕毒品來源，使國民遠離毒害，嚇阻販賣毒品行為之
  刑事政策，況修正前毒品危害防制條例第4條第2項販賣第二級
  毒品罪之法定刑固為：「無期徒刑或七年以上有期徒刑，得併
  科新臺幣一千萬元以下罰金」，然被告經依修正前毒品危害防
  制條例第17條第2項規定減輕其刑，已可在減刑後之法定刑度
  內妥適斟酌量刑，亦即其減刑後之最低度刑尚無過於嚴苛之處
  ，足使被告接受適當之刑罰制裁，實難認有科以最低度刑仍嫌
  過重，顯可憫恕之情，其刑度與被告販賣第二級毒品之犯行相
  較，並無情輕法重之情狀，乃不再依刑法第59條規定予以酌減
  其刑，是被告及其辯護人執前詞主張適用刑法第59條規定，難
  認可採。
五、駁回上訴之理由：
㈠原審以被告販賣第二級毒品犯行事證明確，適用修正前毒品危
  害防制條例第4條第2項、第3項、第17條第2項等規定，審酌被
  告所犯之罪，不僅戕害他人身體健康，更助長毒品氾濫，足令
  購毒者沉迷於毒癮而無法自拔，助長施用毒品之惡習，且危害
  國民身心健康及社會風氣，另對於治安亦有負面影響，所為誠
  屬不該，再考量被告之犯後態度，販賣毒品數量、金額等犯罪
  情節，兼衡被告之犯罪動機及其自承為高中畢業、未婚、無子
  女，案發迄今跟家人同住，目前在工廠擔任雜務，案發時無業
  ，經濟狀況不好等一切情狀，量處有期徒刑3年6月；並說明：
  扣案之毒品咖啡包62包內含第二級毒品成分，已如前述，連同
  包裝袋62只，應依照毒品危害防制條例第18條第1項沒收銷燬
  之；另扣案之行動電話（搭配門號0000000000號SIM卡）為被
  告聯繫本件販賣毒品犯行之用，應依照毒品危害防制條例第19
  條第1項之規定，不問屬於犯罪行為人與否，予以沒收；本件
  販售毒品價金尚未給付，業據被告陳述翔實，並有證人謝○哲
  證述在案（見他卷第24頁反面），遍查卷內事證尚難認被告已
  取得犯罪所得，故不為沒收及追徵之宣告。經核原審認事用法
  ，並無違誤，量刑亦稱妥適。
㈡被告提起上訴，主張有情輕法重而顯可憫恕之情，應適用刑法
  第59條規定酌減其刑等語。然按被告犯罪之情狀是否顯可憫恕
  ，而得適用刑法第59條規定酌量減輕其刑，係事實審法院之職
  權，倘認被告之犯罪情狀並無何顯可憫恕，對之宣告法定最低
  度刑猶嫌過重之情形，而未適用該條規定酌減其刑，自無違法
  可言。被告所為難認有適用刑法第59條酌減其刑之理由，業經
  敘明如前，原審未依刑法第59條規定酌量減輕其刑，並未逾越
  法律所規定之範圍，或濫用其權限，核屬原審裁量職權之行使
  ，並無不合；又按刑事審判旨在實現刑罰權分配之正義，法院
  對有罪被告之科刑，應符合罪刑相當原則，使輕重得宜，罰當
  其罪，以契合社會之法律感情，因此刑法第57條明定科刑時應
  審酌一切情狀，尤應注意該條所列10款事項以為科刑輕重之標
  準；次按量刑之輕重，係屬為裁判之法院得依職權裁量之事項
  ，苟其量刑已以行為人之責任為基礎，並斟酌刑法第57條所列
  一切情狀，在法定刑度內，酌量科刑，如無偏執一端，致明顯
  輕重失衡情形，不得遽指為不當或違法。查原審就量刑所參考
  之因素，業已於理由欄中論敘載明，原審詳為審酌刑法第57條
  各款情形，並適用修正前毒品危害防制條例第17條第2項規定
  ，就被告犯販賣第二級毒品罪，判處有期徒刑3年6月，既未逾
  越法定刑度，亦未違反比例原則或罪刑相當原則，難認有何濫
  用權限情事，自不得遽指為違法，被告提起上訴請求適用刑法
  第59條酌減其刑並從輕量刑，難認可採，其上訴為無理由，應
  予駁回。
據上論斷，應依刑事訴訟法第368條，判決如主文。
本案經檢察官楊仲萍提起公訴，檢察官孫治遠到庭執行職務。
中　　華　　民　　國　　110 　年　　3 　　月　　25　　日
                  刑事第十八庭  審判長法  官  何俏美
                                      法  官  陳海寧
                                      法  官  葉乃瑋
以上正本證明與原本無異。
如不服本判決，應於收受送達後20日內向本院提出上訴書狀，其
未敘述上訴之理由者並得於提起上訴後20日內向本院補提理由書
（均須按他造當事人之人數附繕本）「切勿逕送上級法院」。
                                      書記官  程欣怡
中　　華　　民　　國　　110 　年　　3 　　月　　25　　日
附錄：本案論罪科刑法條全文
修正前毒品危害防制條例第4條
製造、運輸、販賣第一級毒品者，處死刑或無期徒刑；處無期徒
刑者，得併科新臺幣2 千萬元以下罰金。
製造、運輸、販賣第二級毒品者，處無期徒刑或7 年以上有期徒
刑，得併科新臺幣1 千萬元以下罰金。
製造、運輸、販賣第三級毒品者，處7 年以上有期徒刑，得併科
新臺幣7 百萬元以下罰金。
製造、運輸、販賣第四級毒品者，處5 年以上12年以下有期徒刑
，得併科新臺幣3 百萬元以下罰金。
製造、運輸、販賣專供製造或施用毒品之器具者，處1 年以上 7
年以下有期徒刑，得併科新臺幣1百萬元以下罰金。
前五項之未遂犯罰之。